【裁判字號】    89,上訴,271
【裁判日期】    890509
【裁判案由】    重利
【裁判全文】
臺灣高等法院臺南分院刑事判決              八十九年度上訴字第二七一號    Ｇ
      上  訴  人
      即  被  告  戊  ○  ○
右上訴人因重利等案件，不服臺灣臺南地方法院八十八年度訴字第七六七號中華民國
八十九年一月十二日第一審判決（起訴案號：臺灣臺南地方法院檢察署八十七年度偵
字第一三Ｏ九二號），提起上訴，本院判決如左：
      主      文
原判決撤銷。
戊○○、丁○○共同乘他人急迫，貸以金錢，而取得與原本顯不相當之重利為常業，
各處有期徒刑肆月。丁○○緩刑貳年。
扣案之信用卡刷卡機貳臺沒收。
      事      實
一、戊○○、丁○○二人係父子關係，二人共同基於常業重利之犯意聯絡，自民國（
    下同）八十七年六月間起，在臺南縣永康市○○路十巷七號及十二號處，以無實
    際消費行為之「假消費、真刷卡借貸」之方式，以乘他人急迫需要金錢之際貸與
    金錢，並於上開借款人實際上並未購物之情況下，以刷卡金額百分之八十之比率
    ，貸放金錢與刷卡之急需現款之借款人，再另基於概括犯意，分別據客戶簽具虛
    偽之簽帳單，登載在其業務上所作成之請款單上，連續持向聯合信用卡處理中心
    及發卡銀行請款，使聯合信用卡處理中心及發卡銀行如數付款，足生損害於上開
    中心及各發卡銀行，再以刷卡後約一星期即可獲發卡銀行撥款之情況計算，乃獲
    取月息近達八十分，而取得與原本顯不相當之重利為營生之職業。即不特定人前
    去借款之際，利用戊○○所申請之「全新服裝行」、「富弘蕊地企業社」等信用
    卡特約商店之刷卡機，凡刷卡借貸新臺幣（下同）一萬元，實際僅給付借款人八
    千元，再向信用卡發卡銀行請領一萬元，收取與原本顯不相當之重利。嗣有黃進
    雄、張月美二人於戊○○、丁○○二人不知情之下，以渠等不法取得之他人信用
    卡，連續自八十七年六月間起即多次前往上址刷卡借款，計以甲○○名義刷貸金
    額為二十八萬九千元，以乙○○名義刷貸金額為十萬八千三百元，以黃中杰名義
    刷貸金額為七十萬三千五百元，以丙○○名義刷貸金額為三十一萬零五十元，以
    己○○名義刷貸金額為十九萬二千元；迄八十七年十月九日，黃進雄、張美月二
    人經警查獲而供出上情獲悉，並經警於八十七年十一月四日持臺灣臺南地方法院
    檢察署官核發之搜索票，在上址搜扣得信用卡刷卡機二台及信用卡簽帳單一批。
二、案經臺南縣警察局佳里分局報告臺灣臺南地方法院檢察署檢察官偵查起訴。
      理      由
一、訊據上訴人即被告戊○○、丁○○，固均坦承由被告戊○○設立「全新服裝行」
    、「富弘蕊地企業社」、「台新服裝行」，並申請為信用卡之特約商店，惟否認
    有右揭常業重利犯行，並辯稱：伊等係從事成衣買賣多年，刷卡係出售大宗成衣
    ，收取貨款云云。然查右揭事實，迭據黃進雄、張美月二人於警訊及臺灣臺南地
    方法院檢察署八十七年度偵字第一一九七五號、第一一九七六號案件偵查中一再
    指證綦詳（見本案偵查卷中三十二頁至三十四頁），又有信用卡發卡銀行帳單影
    本多紙及查扣之刷卡機二台及信用卡簽帳單一批足資佐證。且衡諸被告等於本院
    審理中陳稱並不認識黃進雄、張美月二人乙節，即知即知彼等僅偶爾之客戶關係
    ，平日並非十分熟嫻，顯見黃進雄、張美月二人與被告夙無仇隙，斷無挾怨予以
    誣指之理。因之，黃進雄、張美月二人所指情節堪認屬實，足見被告二人確有以
    「假消費、真刷卡借貸」之方式，以乘他人急迫需要金錢之際貸與金錢，並於上
    開借款人實際上並未購物之情況下，以刷卡金額百分之八十之比率，貸放金錢與
    刷卡之急需現款之借款人無訛，而依上信用卡發卡銀行帳單影本及信用卡簽帳單
    上所載內容觀之，被告等確實有利用戊○○所申請之「全新服裝行」、「富弘蕊
    地企業社」等信用卡特約商店之刷卡機供刷卡，兒其消費及入帳之時間至遲未逾
    一星期，則其等再以刷卡後約一星期即可獲發卡銀行撥款之情況計算，乃獲取月
    息近達八十分，顯已遠逾法定最高利率年息百分之二十以上，而取得與原本顯不
    相當之重利至明。且觀之被告非法經營「假消費、真刷卡借貸」，所收取之利息
    又重，上開借款人若非出於急迫，應無向渠等借款之可能。另按刑法上所謂常業
    犯，凡意圖營利，藉該犯罪以為日常謀生之職業者，即足當之，至是否恃此犯罪
    為唯一之謀生職業，則非所問，縱令同時兼操其他職業，仍無礙於該常業犯罪之
    成立（最高法院八十三年台上字三一四九號判例參照），查黃進雄、張月美二人
    以渠等不法取得之他人信用卡，連續自八十七年六月間起即多次前往被告上址刷
    卡借款，計以甲○○名義刷貸金額為二十八萬九千元，以乙○○名義刷貸金額為
    十萬八千三百元，以黃中杰名義刷貸金額為七十萬三千五百元，以丙○○名義刷
    貸金額為三十一萬零五十元，以己○○名義刷貸金額為十九萬二千元；迄八十七
    年十月九日，黃進雄、張美月二人經警查獲止卡借款業務，迄八十七年二月查獲
    時止，共出借金額約一百四十一萬餘元，獲利約二十餘萬元等，足見其於短期內
    獲利之豐，顯有以此賴為營生之職業，應足論斷。被告雖於本院提出貨運公司之
    請款單以證明其等確實有從事成衣買賣之業務，然本院如上所述已認定被告二人
    確時有常業重利之行為，依上開最高法院判例要旨，仍無解於該常業犯罪之成立
    。又被告所舉證人林德男雖於原審證稱：被告有做衣服批發買賣，其有介紹客戶
    給被告等情，惟該證人又證稱其不認識黃進雄、張月美二人，是其證言殊難資為
    有利於被告之認定。故被告之事證明確，犯行洵堪認定。而取得與原本顯不相當
    之重利為營生之職業。即不特定人前去借款之際被告所辯無非卸責飾詞，委不足
    採。綜上所陳，故被告二人上開所辯，均係事後畏罪卸責之詞，委無足取。其等
    事證明確，犯行洵堪認定。又本案事實已臻明確，被告聲請傳訊證人林德男、黃
    能太，本院經核無此必要，附此敘明。
二、查被告戊○○、丁○○二人於上揭時地以無實際消費行為之「假消費、真刷卡借
    貸」之方式，以乘他人急迫需要金錢之際貸與金錢，並於上開借款人急迫需要金
    錢而實際上並未購物之情況下，以刷卡金額百分之八十之比率，貸放金錢與刷卡
    之急需現款之借款人，再分別據客戶簽具虛偽之簽帳單，登載在其業務上所作成
    之請款單上，持向聯合信用卡處理中心及發卡銀行請款，使聯合信用卡處理中心
    及發卡銀行陷於錯誤而如數付款，足生損害於上開中心及各發卡銀行，核其等所
    為，均係犯刑法第二百十六條、第二百十五條之行使業務上登載不實文書罪及同
    法第三百四十五條之常業重利罪。上開行使業務上登載不實文書部分雖起訴事實
    未論及，惟此部分與上開常業重利罪部分有方法結果之牽連犯裁判上一罪關係，
    自為起訴效力所及，本院得一併審究，附此敘明。又其業務上登載不實文書之低
    度行為，應為行使之高度行為所吸收，不另論罪。被告二人間有犯意聯絡及行為
    分擔，應論以共同正犯。又被告二人先後多次行使業務上登載不實文書之犯行，
    時間緊接，犯罪構成要件相同，顯係基於概括之犯意反覆為之，均應依連續犯之
    規定論以一罪。又所犯上開二罪間，有方法結果之牽連關係，為牽連犯，均應從
    一重之常業詐欺罪處斷。
三、原審認被告二人之罪證明確，因予論罪科刑，固非無見。惟（１）常業犯係單純
    一罪，原判決認定被告係犯常業重利罪，其事實欄卻記載被告係基於概括犯意，
    顯然矛盾而有未當。（２）被告等僅利用戊○○所申請之「全新服裝行」、「富
    弘蕊地企業社」等兩家信用卡特約商店之刷卡機，供他人「假消費、真刷卡借貸
    」，此觀警卷所附信用卡發卡銀行帳單影本及信用卡簽帳單所記載信用卡特約商
    店名稱僅此兩家店名，並不包括「台新服裝行」，且據被告戊○○於本院審理中
    亦陳稱：伊申請信用卡特約商店只有「全新服裝行」、「富弘蕊地企業社」兩家
    ，「台新服裝行」沒有申請等語（見本院八十九年四月二十五日審判筆錄），詎
    原判決事實卻載「戊○○、丁○○．．．利用戊○○所申請之「全新服裝行」、
    「富弘蕊地企業社」、「台新服裝行」等信用行特約商店之刷卡機，凡刷卡借貸
    新臺幣（下同）一萬元，實際僅給付借款人八千元」，其認定事實顯有錯誤，亦
    有不當。（３）原判決理由就被告二人是否乘人急迫貸與金錢、是否取得與原本
    顯不相當之重利及是否為常業，均未詳予論述及說明認定之理由依據，即有不妥
    。（４）本院就被告二人分別據客戶簽具虛偽之簽帳單，登載在其業務上所作成
    之請款單上，連續持向聯合信用卡處理中心及發卡銀行請款，使聯合信用卡處理
    中心及發卡銀行如數付款之行為，應另成立刑法第二百十六條、第二百十五條之
    行使業務上登載不實文書罪，此部分原判決疏未論及，亦有不當。被告等二人上
    訴意旨空言否認犯罪而指摘原判決有不當之處，無雖可取，惟原判決既有上開可
    議之處，自應由本院將原判決撤銷改判。爰審酌被告之素行、過失之程度、所生
    危害及犯罪後態度等一切情狀，均仍量處如主文第二項所示之刑。被告丁○○前
    未曾受有期徒刑以上刑之宣告，有臺灣臺南地方法院檢察署刑案資料查註紀錄表
    附卷可憑，本院認被告經此次科刑後，當知所警惕，無再犯之虞，宣告刑以暫不
    執行為適當，併予宣告緩刑二年，以觀後效。扣案之刷卡機二台係被告所有供犯
    罪所用之物，依法宣告沒收。
據上論斷，應依刑事訴訟法第三百六十九條第一項前段、第三百六十四條、第二百九
十九條第一項前段，刑法第二十八條、第五十六條、第二百十六條、第二百十五條、
第三百四十五條、第五十五條、第三十八條第一項第二款、第七十四條第一款，罰金
罰鍰提高標準條例第一條前段，判決如主文。
本案經檢察官蘇南桓到庭執行職務。
中    華    民    國      八十九      年      五      月      九        日
              臺灣高等法院臺南分院刑事第一庭
                                      審判長法官  鄭    文    肅
                                            法官  楊    明    章
                                            法官  王    浦    傑
右正本證明與原本無異。
如不服本判決，應於判決送達後十日內向本院提出上訴狀，其未敘述理由者並應於提
出上訴狀後十日內向本院補提理由書（應附繕本)。
                                      法院書記官  張    清    良
中    華    民    國      八十九      年      五      月      十一      日
附錄法條：
刑法第三百四十五條：以犯前條之罪為常業者，處五年以下有期徒刑，得併科三千元
                    以下罰金。


司法院資訊處製作；財團法人民間司法改革基金會備份。
